臺灣彰化地方法院民事判決　96年度訴字第615號
原　　　告　乙○○
被　　　告　丙○○
　　　　　　甲○○
上列當事人間請求分割共有物事件，本院於民國96年11月28日言
詞辯論終結，判決如下：
    主  文
兩造共有坐落彰化縣溪州鄉○○段一二二之二地號、地目建、面
積一三一一平方公尺土地，分割為附圖乙案即彰化縣北斗地政事
務所民國九十六年十一月六日土地複丈成果圖所示，編號Ａ、Ｂ
、Ｆ、Ｇ部分、面積分別為八三點九五、八三點三八、一一○點
八○、一一一點七四平方公尺，分歸被告丙○○取得；編號Ｃ、
Ｈ部分、面積分別為八七點一六、一一二點七○平方公尺，分歸
原告取得；編號Ｄ、Ｅ、Ｉ、Ｊ部分、面積分別為九○點六五、
九四點一四、一一三點六二、一二五點九三平方公尺，分歸被告
甲○○取得；編號Ｋ部分、面積二九六點九三平方公尺，分歸兩
造共同取得，並各按其應有部分比例繼續維持共有。
訴訟費用由兩造按附表所示原應有部分比例負擔。
    事實及理由
一、原告主張：坐落彰化縣溪州鄉○○段122 之2 地號、地目建
    、面積1,311 平方公尺土地（下稱系爭土地）為兩造所共有
    ，應有部分比例如附表所示，兩造就系爭土地並無因物之使
    用目的不能分割之情事，亦未有不分割之協議，原告屢與被
    告協調分割，均無法解決，爰依民法第823 條第1 項、第82
    4 條第2 項規定，請求分割，為免被告房屋遭拆除及系爭土
    地如採西北東南方向分割，將造成各筆土地過於狹長，難以
    建築使用，故應以東北西南方向分割，各共有人分得土地將
    較為四方，有利興建及土地利用，是分割方案請求依附圖甲
    案即彰化縣北斗地政事務所民國96年11月6 日土地複丈成果
    圖所示方案分割等語。並聲明：兩造共有坐落系爭土地，分
    割為附圖甲案所示，編號甲部分、面積192.65平方公尺，分
    歸原告取得；編號乙部分、面積642.70平方公尺，分歸被告
    丙○○取得；編號丙部分、面積192.65平方公尺，分歸被告
    甲○○取得；編號丁部分、面積283平方公尺，分歸兩造共
    同取得，並各按其應有部分比例繼續維持共有；訴訟費用由
    被告負擔。
二、被告均陳稱：同意分割，但不同意原告所提方案，因67年分
    家時約定系爭土地由西至東須留12台尺寬之道路供通行使用
    ，故分割方案請求依附圖乙案即彰化縣北斗地政事務所96年
    11月6 日土地複丈成果圖所示方案分割等語。並聲明：求為
    適當之判決。
三、得心證之理由：
（一）按各共有人，得隨時請求分割共有物。共有物之分割方法
      不能協議決定者，法院得因任何共有人之聲請，命以原物
      分配於各共有人，民法第823 條第1 項、第824 條第2 項
      分別定有明文。本件原告主張上揭事實，已據其提出與所
      述相符之土地登記謄本及地籍圖謄本為證，且為被告所不
      爭執，是原告之主張自堪信為真實。
（二）查系爭土地為建地，為西北東南走向之四方形，西北側臨
      彰化縣溪州鄉前庄巷對外聯絡，西南側則臨私設道路通往
      前庄巷對外聯絡，由西北至東南方向，依序有被告甲○○
      使用面積88平方公尺之磚造竹倉庫、被告丙○○使用面積
      166 平方公尺之鋼骨鐵皮造倉庫、面積147.88平方公尺之
      磚造平房、面積29.65 平方公尺之磚造平房、兩造共同使
      用面積37.16 平方公尺之公廳、被告甲○○使用面積88.5
      0 平方公尺之磚造平房、面積76.90 平方公尺之磚造平房
      、面積5.20平方公尺之磚造浴室占有等情，為兩造所不爭
      執，並有勘驗筆錄、現場略圖及彰化縣北斗地政事務所96
      年8 月21日土地複丈成果圖在卷可稽，應認為真實。
（三）按共有物分割方法，法院應斟酌當事人之聲明，共有物之
      性質，經濟效用及全體共有人之利益等公平決之。關於系
      爭土地之分割方法，有原告提出如附圖甲所示方案及被告
      提出如附圖乙所示方案，經查，兩造分別提出之方案，道
      路均預留於系爭土地南側並採西東走向連接前庄巷，與兩
      造分家書約定相符，並各共有人分配取得土地皆不致成為
      袋地；另各共有人分配取得土地皆為長方形，且不論採用
      何方案，系爭土地上之房屋部分將遭拆除，惟系爭土地上
      之房屋或為倉庫或為磚造平房，殘值不高，拆除對各共有
      人尚不至造成重大損害，茲兩方案不同者在於除道路外，
      原告甲案將系爭土地分成3 部分，由兩造各分得1 部分，
      被告乙案則將系爭土地分成10部分，由原告分得2 部分、
      被告丙○○、甲○○各分得4 部分，如採用原告甲案，各
      共有人分配取得土地面積較大，較利日後整體土地之利用
      開發，惟原告分配取得土地直接臨彰化縣溪州鄉前庄巷，
      被告分配取得土地則需由私設道路通往前庄巷始能對外聯
      絡，將造成原告分配取得土地價值高於被告分配取得土地
      價值，原告復不鑑價找補，是原告甲案顯獨厚於原告而對
      被告不利；反之，如採用被告乙案，各共有人分配取得土
      地面積雖較小，惟各共有人分配取得土地均為長方形，地
      形方正，面積最小者亦有83.95 平方公尺、長約4.2 公尺
      、寬亦有18公尺，日後土地之利用開發並無不利，且房屋
      亦可建築，並無原告所指將造成各筆土地過於狹長，難以
      建築使用之問題，復無鑑價找補問題，本院審酌上情後，
      認被告所主張之乙案，較為妥適，堪值採用，爰諭知分割
      方法如主文所示。
結論：本件原告之訴為有理由，依民事訴訟法第80條之1 ，判決
如主文。
中　　華　　民　　國　　96　　年　　12　　月　　5 　　日
                  民事第一庭    法　官　游秀雯
以上正本係照原本作成。
如對判決上訴，應於判決送達後20日內向本院提出上訴狀。
中　　華　　民　　國　　96　　年　　12　　月　　5 　　日
                      　　　    書記官　張西武
附表：
┌──────┬───────┐
│共有人姓名  │原應有部分比例│
├──────┼───────┤
│被告丙○○  │10000分之6252 │
├──────┼───────┤
│原告乙○○  │10000分之1874 │
├──────┼───────┤
│被告甲○○  │10000分之1874 │
└──────┴───────┘
